---
title: "TP3 Regresión logística: ¿qué determina pertenecer al estrato de altos ingresos (>50K)?"
author: "Paulucci, Inés"
date: "`r Sys.Date()`"
lang: es
execute:
  echo: true
  output: true
  eval: true
  warning: false
  message: false
  cache: true
format:
  html:
    toc: true
    toc-location: left
    toc-title: "Contenidos"
    embed-resources: true
    theme: cosmo
    code-fold: false
    code-tools: true
    df-print: paged
    include-in-header:
      text: |
        <style>
        body {
          text-align: justify;
          font-size: 16px;
          line-height: 1.6;
        }
        h1, h2, h3 {
          color: #2C3E50;
        }
        .callout {
          margin-top: 1.5em;
          margin-bottom: 1.5em;
        }
        </style>
---

# Introducción

En este trabajo aplicamos **regresión logística binomial** para modelar la probabilidad de que un individuo del *Adult Census Income* (microdatos del censo de EE. UU.) pertenezca al estrato de **altos ingresos**, definido como ganar **más de USD 50.000 anuales (`>50K`)** frente a ganar **USD 50.000 o menos (`<=50K`)**.

La variable dependiente es `income`, dicotómica. La construimos con `<=50K` como categoría de referencia (primer nivel) y `>50K` como la clase a predecir (segundo nivel). Es decir, el modelo estima $P(\text{income} = \texttt{>50K})$.

El enfoque es **descriptivo y explicativo**: buscamos *caracterizar* qué factores sociodemográficos y laborales (edad, educación, estado civil, género, horas trabajadas, ganancias de capital) se asocian con una mayor probabilidad de altos ingresos. Por eso ajustamos los modelos sobre el **conjunto completo de datos**, sin partición train/test.

# Librerías necesarias

```{r}
#| label: load-packages
#| cache: false

if (!require("pacman")) install.packages("pacman")

pacman::p_load(
  tidyverse,        # Manipulación de datos y ggplot2
  here,             # Rutas reproducibles relativas al .Rproj
  scales,           # Formateo de ejes (porcentajes, dólares)
  broom,            # tidy/glance de modelos
  modelsummary,     # Tablas de regresión
  kableExtra,       # Tablas estéticas
  marginaleffects,  # AME y predicciones marginales
  patchwork         # Composición de gráficos
)

# Paleta: azul = ingresos bajos (<=50K), rojo = ingresos altos (>50K)
paleta_ingresos <- c("<=50K" = "#2166AC", ">50K" = "#B2182B")
```
# Limpieza y transformación de datos

A pesar del diagnóstico previo (sin NAs ni `"?"`), aplicamos **toda la cadena defensiva** que la consigna exige para garantizar la calidad del dataset y reportar cuántas filas se ven afectadas en cada paso. Las operaciones son:

1. Recortar espacios al inicio/fin de las cadenas (`str_trim`).
2. Mapear posibles `"?"` a `NA`.
3. Quitar un eventual punto final en `income` (`"<=50K."` → `"<=50K"`).
4. Construir la variable respuesta como **factor con orden explícito**: `<=50K` (referencia) y `>50K` (clase a predecir). También construimos su versión numérica binaria `income_bin`.
5. Simplificar `marital_status` a dos categorías `single` / `married`.
6. Agrupar `education` en cinco niveles ordenados.
7. Fijar categorías de referencia (`fct_relevel`) según la historia a contar.
8. Eliminar NAs en las variables del análisis.

```{r}

#| label: limpieza

# --- (a) Limpieza defensiva ---
datos_limpios 
  mutate(across(where(is.character), str_trim)) |>                # recorta espacios
  mutate(across(where(is.character), ~ na_if(.x, "?"))) |>        # "?" -> NA
  mutate(income = str_remove(income, "\\.$"))                     # quita "." final si hay

# Reporte: NAs introducidos por la conversión de "?"
cat("NAs por columna luego de la limpieza defensiva:\n")
datos_limpios |>
  summarise(across(everything(), ~ sum(is.na(.)))) |>
  pivot_longer(everything(), names_to = "variable", values_to = "n_NA") |>
  arrange(desc(n_NA))

# --- (b) Construcción de variables transformadas ---
datos 
  mutate(
    # Factor con niveles EXPLÍCITOS: <=50K es la REFERENCIA, >50K es la clase positiva.
    income = factor(income, levels = c("<=50K", ">50K")),
    # Versión binaria numérica (0/1), útil para gráficos.
    income_bin = if_else(income == ">50K", 1L, 0L),

    # marital_status -> {single, married}: "Married-*" son casados; el resto, soltero.
    marital_simple = case_when(
      str_detect(marital_status, "^Married") ~ "married",
      TRUE                                   ~ "single"
    ),

    # Agrupamos los 16 niveles de education en 5 ordenados.
    educacion = case_when(
      education %in% c("Preschool","1st-4th","5th-6th","7th-8th",
                       "9th","10th","11th","12th")              ~ "Sin secundaria",
      education == "HS-grad"                                    ~ "Secundaria",
      education %in% c("Some-college","Assoc-voc","Assoc-acdm") ~ "Terciaria/Univ. incompleta",
      education == "Bachelors"                                  ~ "Universitaria",
      education %in% c("Masters","Prof-school","Doctorate")     ~ "Posgrado",
      TRUE                                                      ~ NA_character_
    )
  ) |>
  # --- (c) Categorías de referencia (fct_relevel) ---
  mutate(
    # Educación: ref = "Sin secundaria" -> lee el gradiente educativo creciente.
    educacion = fct_relevel(
      educacion,
      "Sin secundaria", "Secundaria",
      "Terciaria/Univ. incompleta", "Universitaria", "Posgrado"
    ),
    # Estado civil: ref = "single" -> el coef. de "married" mide la prima del matrimonio.
    marital_simple = fct_relevel(marital_simple, "single", "married"),
    # Sexo: ref = "Female" -> el coef. de "Male" mide la brecha de género.
    sex = fct_relevel(sex, "Female", "Male")
  ) |>
  # --- (d) Selección y limpieza final de NAs ---
  select(
    income, income_bin,
    age, educacion, marital_simple, sex,
    hours_per_week, capital_gain, capital_loss
  ) |>
  drop_na()

# --- (e) Reporte de filas afectadas ---
cat("\n--- Resumen del proceso de limpieza ---\n")
cat("Filas en el dataset original:    ", nrow(datos_raw),  "\n")
cat("Filas tras limpieza y selección: ", nrow(datos),      "\n")
cat("Filas eliminadas:                ", nrow(datos_raw) - nrow(datos), "\n")

glimpse(datos)
```

::: callout-note
**Variables seleccionadas y justificación de las referencias**

- `age`, `hours_per_week`: continuas (edad y dedicación laboral).
- `educacion`: capital educativo. **Ref. = "Sin secundaria"** → los coeficientes leen el gradiente: cuánto suma cada escalón respecto de no terminar el secundario.
- `marital_simple`: **Ref. = "single"** → el coeficiente de `married` mide la prima del matrimonio.
- `sex`: **Ref. = "Female"** → el coeficiente de `Male` mide la brecha de género.
- `capital_gain`, `capital_loss`: ingresos por capital (muy sesgados → ver transformación log más adelante).

Elegimos estas referencias en función de la **historia a contar**: una narrativa sobre brecha de género, prima del matrimonio y retorno educativo en la probabilidad de altos ingresos.
:::

## Verificación de balance de la variable dependiente

Aunque el diagnóstico inicial mostró un balance casi perfecto, lo verificamos explícitamente sobre el dataset transformado y lo visualizamos.

```{r}
#| label: balance-tabla

cat("Distribución absoluta de income:\n")
print(table(datos$income))

cat("\nProporciones:\n")
print(round(prop.table(table(datos$income)), 3))
```

```{r}
#| label: fig-balance
#| fig-width: 6
#| fig-height: 4

datos |>
  count(income) |>
  mutate(prop = n / sum(n)) |>
  ggplot(aes(x = income, y = prop, fill = income)) +
  geom_col(alpha = 0.85, width = 0.6) +
  geom_text(aes(label = scales::label_percent(accuracy = 0.1)(prop)),
            vjust = -0.4, fontface = "bold") +
  scale_fill_manual(values = paleta_ingresos, guide = "none") +
  scale_y_continuous(labels = scales::label_percent(), limits = c(0, 1)) +
  labs(title = "Balance de la variable objetivo (income)",
       x = "Estrato de ingresos", y = "Proporción") +
  theme_minimal(base_size = 14) +
  theme(plot.title = element_text(face = "bold"))
```

::: callout-note
**Balance verificado.** Los datos están casi perfectamente equilibrados (≈ 52% / 48%), un escenario análogo al del tutorial 10 (51% / 49%). Esta condición es muy favorable para el ajuste e interpretación de un modelo logístico: no se requieren técnicas de remuestreo ni pesos correctivos, y los *Odds Ratios* y *Average Marginal Effects* serán estables.
:::

------------------------------------------------------------------------

# Análisis exploratorio y decisiones de transformación

Antes de modelar miramos las distribuciones de las variables predictoras según `income`. El criterio para decidir transformaciones o términos de interacción no se basa en correr modelos a ciegas sino en **observar cómo se separan las distribuciones**.

## Variables continuas vs. `income`

```{r}
#| label: fig-continuas-vs-income
#| fig-width: 14
#| fig-height: 10

# Edad vs income (violin + boxplot)
p_age <- datos |>
  ggplot(aes(x = income, y = age, fill = income, color = income)) +
  geom_violin(alpha = 0.3, linewidth = 0.5, width = 0.8) +
  geom_boxplot(width = 0.2, alpha = 0.8, color = "gray20", outlier.shape = NA) +
  scale_fill_manual(values = paleta_ingresos, guide = "none") +
  scale_color_manual(values = paleta_ingresos, guide = "none") +
  labs(title = "Edad según estrato de ingresos", x = NULL, y = "Edad (años)") +
  theme_minimal(base_size = 14) +
  theme(plot.title = element_text(face = "bold", size = 15))

# Horas trabajadas vs income (violin + boxplot)
p_hours <- datos |>
  ggplot(aes(x = income, y = hours_per_week, fill = income, color = income)) +
  geom_violin(alpha = 0.3, linewidth = 0.5, width = 0.8) +
  geom_boxplot(width = 0.2, alpha = 0.8, color = "gray20", outlier.shape = NA) +
  scale_fill_manual(values = paleta_ingresos, guide = "none") +
  scale_color_manual(values = paleta_ingresos, guide = "none") +
  labs(title = "Horas semanales según ingresos", x = NULL, y = "Horas por semana") +
  theme_minimal(base_size = 14) +
  theme(plot.title = element_text(face = "bold", size = 15))

# capital_gain crudo (solo > 0)
p_capgain <- datos |>
  filter(capital_gain > 0) |>
  ggplot(aes(x = capital_gain, fill = income)) +
  geom_histogram(bins = 40, alpha = 0.8, position = "identity") +
  scale_fill_manual(values = paleta_ingresos, name = "income") +
  scale_x_continuous(labels = scales::label_dollar()) +
  labs(title = "Capital gain (> 0): distribución cruda muy sesgada",
       x = "Capital gain (USD)", y = "Frecuencia") +
  theme_minimal(base_size = 14) +
  theme(plot.title = element_text(face = "bold", size = 15),
        legend.position = "bottom")

# capital_gain con log1p
p_capgain_log <- datos |>
  ggplot(aes(x = log1p(capital_gain), fill = income)) +
  geom_density(alpha = 0.5, linewidth = 0.7) +
  scale_fill_manual(values = paleta_ingresos, name = "income") +
  labs(title = "Capital gain en escala log1p(x)",
       x = "log1p(capital_gain)", y = "Densidad") +
  theme_minimal(base_size = 14) +
  theme(plot.title = element_text(face = "bold", size = 15),
        legend.position = "bottom")

(p_age | p_hours) / (p_capgain | p_capgain_log) +
  plot_annotation(
    title = "Distribución de variables continuas según estrato de ingresos",
    theme = theme(plot.title = element_text(face = "bold", size = 18))
  )
```

::: callout-tip
**Lectura de las distribuciones**

1. **Edad:** la mediana del grupo `>50K` ronda los 43-45 años, contra ~35 años del grupo `<=50K`. El alto ingreso se concentra en etapas más maduras de la carrera laboral.
2. **Horas semanales:** los `<=50K` se concentran masivamente en la jornada estándar de 40 horas; los `>50K` tienen mediana en ~45 y una cola más larga hacia arriba.
3. **Capital gain crudo:** distribución hiper-asimétrica con casi todo amontonado a la izquierda y outliers cerca de USD 100.000.
4. **Capital gain en log1p:** distribución bimodal (pico en 0 y segunda joroba alrededor de log1p ≈ 9), dominada por rojo (`>50K`) en la cola alta.
:::

## Justificación de la transformación logarítmica

`capital_gain` y `capital_loss` son variables monetarias con **fuerte asimetría positiva** y **muchos ceros**. Aplicar `log1p(x) = log(x + 1)`:

- **comprime la cola** (los outliers dejan de dominar la pendiente del modelo) y
- **maneja los ceros sin discontinuidad** (a diferencia de `log(x)`, indefinido en 0).

Teóricamente tiene sentido modelar el efecto del capital de forma **multiplicativa / con rendimientos marginalmente decrecientes**: pasar de 0 a 5.000 dólares cambia mucho la probabilidad de `>50K`, pero pasar de 50.000 a 55.000 ya casi no agrega información.

```{r}
#| label: fig-capital-loss
#| fig-width: 7
#| fig-height: 4

# Verificación de capital_loss
datos |>
  ggplot(aes(x = log1p(capital_loss), fill = income)) +
  geom_density(alpha = 0.5, linewidth = 0.7) +
  scale_fill_manual(values = paleta_ingresos, name = "income") +
  labs(title = "Capital loss en escala log1p(x)",
       x = "log1p(capital_loss)", y = "Densidad") +
  theme_minimal(base_size = 14) +
  theme(plot.title = element_text(face = "bold", size = 15),
        legend.position = "bottom")
```

`capital_loss` muestra el mismo perfil bimodal que `capital_gain` (la mayoría vale 0 y unos pocos tienen pérdidas considerables). La misma transformación `log1p` se justifica por idénticas razones.

## Variables categóricas vs. `income`

```{r}
#| label: fig-categoricas-vs-income
#| fig-width: 14
#| fig-height: 5

p_edu <- datos |>
  ggplot(aes(x = educacion, fill = income)) +
  geom_bar(position = "fill", alpha = 0.85, color = "white") +
  scale_fill_manual(values = paleta_ingresos, name = "income") +
  scale_y_continuous(labels = scales::label_percent()) +
  labs(title = "Ingresos por nivel educativo", x = NULL, y = "Proporción") +
  theme_minimal(base_size = 13) +
  theme(plot.title = element_text(face = "bold"),
        axis.text.x = element_text(angle = 25, hjust = 1),
        panel.grid.major.x = element_blank())

p_mar <- datos |>
  ggplot(aes(x = marital_simple, fill = income)) +
  geom_bar(position = "fill", alpha = 0.85, color = "white") +
  scale_fill_manual(values = paleta_ingresos, name = "income") +
  scale_y_continuous(labels = scales::label_percent()) +
  labs(title = "Ingresos por estado civil", x = NULL, y = "Proporción") +
  theme_minimal(base_size = 13) +
  theme(plot.title = element_text(face = "bold"),
        panel.grid.major.x = element_blank())

p_sex <- datos |>
  ggplot(aes(x = sex, fill = income)) +
  geom_bar(position = "fill", alpha = 0.85, color = "white") +
  scale_fill_manual(values = paleta_ingresos, name = "income") +
  scale_y_continuous(labels = scales::label_percent()) +
  labs(title = "Ingresos por sexo", x = NULL, y = "Proporción") +
  theme_minimal(base_size = 13) +
  theme(plot.title = element_text(face = "bold"),
        panel.grid.major.x = element_blank())

(p_edu | p_mar | p_sex) +
  plot_annotation(
    title = "Composición de ingresos por variables categóricas",
    theme = theme(plot.title = element_text(face = "bold", size = 16))
  )
```

::: callout-tip
**Lectura de las categóricas**

- **Educación:** gradiente monótono perfecto. La proporción de `>50K` crece de ~15% en "Sin secundaria" hasta ~80% en "Posgrado". Retorno educativo muy fuerte.
- **Estado civil:** brecha enorme. Solteros: ~17% son `>50K`. Casados: ~70% son `>50K`. Prima del matrimonio de +53 pp en términos brutos.
- **Sexo:** brecha de género clara. Mujeres: ~26% son `>50K`. Hombres: ~55%. Diferencia bruta de +29 pp.
:::

## Justificación teórica de la interacción `sex × marital_simple`

Proponemos como interacción **sexo × estado civil**. La hipótesis teórica de partida es el "modelo del varón proveedor": históricamente, el matrimonio se asoció en EE. UU. con una mayor dedicación de los hombres al mercado laboral (especialización del hogar) y un retiro relativo de las mujeres. Bajo esa lectura esperaríamos que **la prima del matrimonio fuera mayor en hombres**.

Si la dinámica es esa (o su opuesto), el efecto del matrimonio **no se explica sumando** los efectos aislados de "ser hombre" y "estar casado": necesitamos el término de interacción para capturarlo.

```{r}
#| label: fig-justifica-interaccion
#| fig-width: 11
#| fig-height: 5

datos |>
  ggplot(aes(x = marital_simple, fill = income)) +
  geom_bar(position = "fill", alpha = 0.85, color = "white") +
  facet_wrap(~ sex) +
  scale_fill_manual(values = paleta_ingresos, name = "income") +
  scale_y_continuous(labels = scales::label_percent()) +
  labs(
    title = "Ingresos por estado civil, separado por sexo",
    subtitle = "¿La 'prima del matrimonio' es del mismo tamaño en hombres y mujeres?",
    x = "Estado civil", y = "Proporción"
  ) +
  theme_minimal(base_size = 14) +
  theme(plot.title = element_text(face = "bold"),
        panel.grid.major.x = element_blank())
```

::: callout-tip
**Justificación visual de la interacción**

La proporción de `>50K` salta del orden de 12% (single) a ~65% (married) en mujeres, y de ~20% (single) a ~75% (married) en hombres. La **diferencia** entre paneles (la brecha de género se amplifica entre casados: ~10 pp en casados vs ~8 pp en solteros) ya sugiere que las pendientes no son idénticas y justifica modelar la interacción. El modelo logístico nos dirá si esa diferencia es estadísticamente significativa y en qué dirección apunta.
:::

------------------------------------------------------------------------

# Ajuste de modelos logísticos

Usamos `glm()` con `family = binomial` (función de enlace logit). Esto modela el **logaritmo de las chances (*log-odds*)** de que `income = ">50K"`:

$$ \ln\!\left(\frac{P(Y=1)}{1-P(Y=1)}\right) = \beta_0 + \beta_1 X_1 + \dots + \beta_k X_k $$

Ajustamos dos modelos:

- **Modelo 1 (Base):** edad + educación + estado civil + sexo + horas + log1p(capital).
- **Modelo 2 (Interactivo):** Modelo 1 + interacción `sex * marital_simple`.

```{r}
#| label: modelos-logisticos

modelo_base <- glm(
  income ~ age + educacion + marital_simple + sex +
    hours_per_week + log1p(capital_gain) + log1p(capital_loss),
  family = binomial,
  data = datos
)

modelo_int <- glm(
  income ~ age + educacion + sex * marital_simple +
    hours_per_week + log1p(capital_gain) + log1p(capital_loss),
  family = binomial,
  data = datos
)

summary(modelo_base)
cat("\n\n=============================================\n\n")
summary(modelo_int)
```

::: callout-caution
**Interpretación de los `summary()` en log-odds**

Los `Estimate` están en escala de log-odds, poco intuitiva. Por eso a continuación pasamos a (1) **Odds Ratios**, (2) **Efectos Marginales Promedio (AME)** y (3) **probabilidades predichas**.

Tres observaciones rápidas:

- **AIC**: cae de 13.442 (Modelo 1) a 13.349 (Modelo 2), una mejora de 93 puntos. La regla del tutorial dice que una caída superior a 10 ya justifica preferir el modelo más complejo: acá la evidencia es contundente.
- **Interacción `sexMale:marital_simplemarried` = -1.10** (p < 2e-16): es **negativa**, altamente significativa, e implica que **la prima del matrimonio se atenúa en hombres**. Esto contradice la hipótesis del "varón proveedor": una vez controlados edad, educación, horas y capital, **la prima del matrimonio resulta mayor en mujeres que en hombres**.
- **Todos los predictores** son altamente significativos (p < 2e-16, salvo `sexMale` en el Modelo 1 con p ≈ 1.4e-4). El tamaño muestral (15.766 obs.) permite detectar efectos pequeños.
:::

------------------------------------------------------------------------

# De *log-odds* a Odds Ratios (Modelo 2)

Una *odd* (chance) es $p/(1-p)$. Si exponenciamos un coeficiente del modelo obtenemos su **Odds Ratio (OR)**, el factor multiplicativo sobre las chances al aumentar el predictor en una unidad:

- **OR > 1** → la variable **aumenta** las chances de `>50K`.
- **OR < 1** → la variable **reduce** las chances de `>50K`.
- **OR = 1** → efecto **neutro**.

```{r}
#| label: odds-ratios

or_modelo <- broom::tidy(modelo_int, exponentiate = TRUE, conf.int = TRUE) |>
  select(term, estimate, conf.low, conf.high, p.value) |>
  mutate(
    interpretacion = case_when(
      estimate > 1 & p.value < 0.05 ~ "Aumenta chances (Sig.)",
      estimate < 1 & p.value < 0.05 ~ "Reduce chances (Sig.)",
      TRUE                          ~ "No significativo"
    )
  )

or_modelo |>
  rename(
    Predictor = term, `Odds Ratio` = estimate,
    `IC Inferior` = conf.low, `IC Superior` = conf.high,
    `Valor p` = p.value, `Interpretación` = interpretacion
  ) |>
  knitr::kable(digits = 3, caption = "Odds Ratios — Modelo 2 (Interactivo)") |>
  kable_styling(
    bootstrap_options = c("striped", "hover", "condensed", "responsive"),
    full_width = FALSE, position = "center"
  ) |>
  row_spec(which(or_modelo$p.value < 0.05),
           bold = TRUE, color = "black", background = "#e6f2ff")
```

::: callout-tip
**Lectura de los Odds Ratios significativos**

- **Educación**: gradiente monótono y enorme. Secundaria multiplica las chances por ~3.2; Universitaria, por ~16; Posgrado, por ~29 (todas vs "Sin secundaria"). El **predictor más fuerte** del modelo.
- **`marital_simplemarried` (OR ≈ 23):** ojo con la interpretación, porque al haber interacción este OR refleja el efecto del matrimonio **en la categoría de referencia de sexo (Female)**. Para una mujer, casarse multiplica por 23 las chances de `>50K`.
- **`sexMale` (OR ≈ 2.14):** análogo: efecto de ser hombre vs mujer **en la referencia de estado civil (single)**. Multiplica por ~2.1 las chances entre solteros.
- **`sexMale:marital_simplemarried` (OR ≈ 0.33):** la interacción **reduce** las chances cuando se combinan los dos atributos. Combinando todo:
  - Mujer casada vs mujer soltera: OR ≈ **23** (prima del matrimonio enorme en mujeres).
  - Hombre casado vs mujer soltera: OR = 2.14 × 23.24 × 0.332 ≈ **16.5** (prima del matrimonio en hombres más modesta).
- **`age`, `hours_per_week`**: ambos OR ≈ 1.04 → cada unidad adicional aumenta las chances ~4%.
- **`log1p(capital_gain)`, `log1p(capital_loss)`**: ambos > 1, significativos. Aun las pérdidas de capital correlacionan positivamente con `>50K` (solo gente con cartera invertida puede tener pérdidas declaradas).

**Hallazgo principal:** la "prima del matrimonio" parece ser **~3 veces más fuerte en mujeres que en hombres**, una vez controlados los demás predictores. Esto **contradice la hipótesis original del "varón proveedor"** y sugiere otra dinámica: las mujeres casadas que aún participan del mercado laboral full-time son un grupo fuertemente seleccionado (modelo de "doble carrera"), mientras que los hombres ya están masivamente en el mercado tanto solteros como casados.
:::