---
title: "TP3 Regresión logística: ¿qué determina pertenecer al estrato de altos ingresos (>50K)?"
author: "Paulucci, Inés"
date: "`r Sys.Date()`"
lang: es
execute:
  echo: true
  output: true
  eval: true
  warning: false
  message: false
  cache: true
format:
  html:
    toc: true
    toc-location: left
    toc-title: "Contenidos"
    embed-resources: true
    theme: cosmo
    code-fold: false
    code-tools: true
    df-print: paged
    include-in-header:
      text: |
        <style>
        body {
          text-align: justify;
          font-size: 16px;
          line-height: 1.6;
        }
        h1, h2, h3 {
          color: #2C3E50;
        }
        .callout {
          margin-top: 1.5em;
          margin-bottom: 1.5em;
        }
        </style>
---

# Introducción

En este trabajo aplicamos **regresión logística binomial** para modelar la probabilidad de que un individuo del *Adult Census Income* (microdatos del censo de EE. UU.) pertenezca al estrato de **altos ingresos**, definido como ganar **más de USD 50.000 anuales (`>50K`)** frente a ganar **USD 50.000 o menos (`<=50K`)**.

La variable dependiente es `income`, dicotómica. La construimos con `<=50K` como categoría de referencia (primer nivel) y `>50K` como la clase a predecir (segundo nivel). Es decir, el modelo estima $P(\text{income} = \texttt{>50K})$.

El enfoque es **descriptivo y explicativo**: buscamos *caracterizar* qué factores sociodemográficos y laborales (edad, educación, estado civil, género, horas trabajadas, ganancias de capital) se asocian con una mayor probabilidad de altos ingresos. Por eso ajustamos los modelos sobre el **conjunto completo de datos**, sin partición train/test.

# Librerías necesarias

```{r}
#| label: load-packages
#| cache: false

if (!require("pacman")) install.packages("pacman")

pacman::p_load(
  tidyverse,        # Manipulación de datos y ggplot2
  here,             # Rutas reproducibles relativas al .Rproj
  scales,           # Formateo de ejes (porcentajes, dólares)
  broom,            # tidy/glance de modelos
  modelsummary,     # Tablas de regresión
  kableExtra,       # Tablas estéticas
  marginaleffects,  # AME y predicciones marginales
  patchwork         # Composición de gráficos
)

# Paleta: azul = ingresos bajos (<=50K), rojo = ingresos altos (>50K)
paleta_ingresos <- c("<=50K" = "#2166AC", ">50K" = "#B2182B")
```
# Limpieza y transformación de datos

A pesar del diagnóstico previo (sin NAs ni `"?"`), aplicamos **toda la cadena defensiva** que la consigna exige para garantizar la calidad del dataset y reportar cuántas filas se ven afectadas en cada paso. Las operaciones son:

1. Recortar espacios al inicio/fin de las cadenas (`str_trim`).
2. Mapear posibles `"?"` a `NA`.
3. Quitar un eventual punto final en `income` (`"<=50K."` → `"<=50K"`).
4. Construir la variable respuesta como **factor con orden explícito**: `<=50K` (referencia) y `>50K` (clase a predecir). También construimos su versión numérica binaria `income_bin`.
5. Simplificar `marital_status` a dos categorías `single` / `married`.
6. Agrupar `education` en cinco niveles ordenados.
7. Fijar categorías de referencia (`fct_relevel`) según la historia a contar.
8. Eliminar NAs en las variables del análisis.

```{r}
#| label: limpieza

# --- (a) Limpieza defensiva ---
datos_limpios 
  mutate(across(where(is.character), str_trim)) |>                # recorta espacios
  mutate(across(where(is.character), ~ na_if(.x, "?"))) |>        # "?" -> NA
  mutate(income = str_remove(income, "\\.$"))                     # quita "." final si hay

# Reporte: NAs introducidos por la conversión de "?"
cat("NAs por columna luego de la limpieza defensiva:\n")
datos_limpios |>
  summarise(across(everything(), ~ sum(is.na(.)))) |>
  pivot_longer(everything(), names_to = "variable", values_to = "n_NA") |>
  arrange(desc(n_NA))

# --- (b) Construcción de variables transformadas ---
datos 
  mutate(
    # Factor con niveles EXPLÍCITOS: <=50K es la REFERENCIA, >50K es la clase positiva.
    income = factor(income, levels = c("<=50K", ">50K")),
    # Versión binaria numérica (0/1), útil para gráficos.
    income_bin = if_else(income == ">50K", 1L, 0L),

    # marital_status -> {single, married}: "Married-*" son casados; el resto, soltero.
    marital_simple = case_when(
      str_detect(marital_status, "^Married") ~ "married",
      TRUE                                   ~ "single"
    ),

    # Agrupamos los 16 niveles de education en 5 ordenados.
    educacion = case_when(
      education %in% c("Preschool","1st-4th","5th-6th","7th-8th",
                       "9th","10th","11th","12th")              ~ "Sin secundaria",
      education == "HS-grad"                                    ~ "Secundaria",
      education %in% c("Some-college","Assoc-voc","Assoc-acdm") ~ "Terciaria/Univ. incompleta",
      education == "Bachelors"                                  ~ "Universitaria",
      education %in% c("Masters","Prof-school","Doctorate")     ~ "Posgrado",
      TRUE                                                      ~ NA_character_
    )
  ) |>
  # --- (c) Categorías de referencia (fct_relevel) ---
  mutate(
    # Educación: ref = "Sin secundaria" -> lee el gradiente educativo creciente.
    educacion = fct_relevel(
      educacion,
      "Sin secundaria", "Secundaria",
      "Terciaria/Univ. incompleta", "Universitaria", "Posgrado"
    ),
    # Estado civil: ref = "single" -> el coef. de "married" mide la prima del matrimonio.
    marital_simple = fct_relevel(marital_simple, "single", "married"),
    # Sexo: ref = "Female" -> el coef. de "Male" mide la brecha de género.
    sex = fct_relevel(sex, "Female", "Male")
  ) |>
  # --- (d) Selección y limpieza final de NAs ---
  select(
    income, income_bin,
    age, educacion, marital_simple, sex,
    hours_per_week, capital_gain, capital_loss
  ) |>
  drop_na()

# --- (e) Reporte de filas afectadas ---
cat("\n--- Resumen del proceso de limpieza ---\n")
cat("Filas en el dataset original:    ", nrow(datos_raw),  "\n")
cat("Filas tras limpieza y selección: ", nrow(datos),      "\n")
cat("Filas eliminadas:                ", nrow(datos_raw) - nrow(datos), "\n")

glimpse(datos)
```

::: callout-note
**Variables seleccionadas y justificación de las referencias**

- `age`, `hours_per_week`: continuas (edad y dedicación laboral).
- `educacion`: capital educativo. **Ref. = "Sin secundaria"** → los coeficientes leen el gradiente: cuánto suma cada escalón respecto de no terminar el secundario.
- `marital_simple`: **Ref. = "single"** → el coeficiente de `married` mide la prima del matrimonio.
- `sex`: **Ref. = "Female"** → el coeficiente de `Male` mide la brecha de género.
- `capital_gain`, `capital_loss`: ingresos por capital (muy sesgados → ver transformación log más adelante).

Elegimos estas referencias en función de la **historia a contar**: una narrativa sobre brecha de género, prima del matrimonio y retorno educativo en la probabilidad de altos ingresos.
:::

## Verificación de balance de la variable dependiente

Aunque el diagnóstico inicial mostró un balance casi perfecto, lo verificamos explícitamente sobre el dataset transformado y lo visualizamos.

```{r}
#| label: balance-tabla

cat("Distribución absoluta de income:\n")
print(table(datos$income))

cat("\nProporciones:\n")
print(round(prop.table(table(datos$income)), 3))
```

```{r}
#| label: fig-balance
#| fig-width: 6
#| fig-height: 4

datos |>
  count(income) |>
  mutate(prop = n / sum(n)) |>
  ggplot(aes(x = income, y = prop, fill = income)) +
  geom_col(alpha = 0.85, width = 0.6) +
  geom_text(aes(label = scales::label_percent(accuracy = 0.1)(prop)),
            vjust = -0.4, fontface = "bold") +
  scale_fill_manual(values = paleta_ingresos, guide = "none") +
  scale_y_continuous(labels = scales::label_percent(), limits = c(0, 1)) +
  labs(title = "Balance de la variable objetivo (income)",
       x = "Estrato de ingresos", y = "Proporción") +
  theme_minimal(base_size = 14) +
  theme(plot.title = element_text(face = "bold"))
```

::: callout-note
**Balance verificado.** Los datos están casi perfectamente equilibrados (≈ 52% / 48%), un escenario análogo al del tutorial 10 (51% / 49%). Esta condición es muy favorable para el ajuste e interpretación de un modelo logístico: no se requieren técnicas de remuestreo ni pesos correctivos, y los *Odds Ratios* y *Average Marginal Effects* serán estables.
:::